【裁判字號】    99,訴,390
【裁判日期】    990914
【裁判案由】    違反臺灣地區與大陸地區人民關係條例
【裁判全文】
臺灣苗栗地方法院刑事判決               99年度訴字第390號
公  訴  人  臺灣苗栗地方法院檢察署檢察官
被      告  甲○○
            乙○○
            丁○○
上列被告等因違反臺灣地區與大陸地區人民關係條例案件，經檢
察官提起公訴（99年度偵字第2214號），被告等於本院行準備程
序時就被訴事實為有罪之陳述，經本院合議庭裁定改受命法官獨
任行簡式審判程序審理，判決如下：
    主      文
甲○○、乙○○共同違反不得使大陸地區人民非法進入臺灣地區
之規定，處有期徒刑捌月；減為有期徒刑肆月。緩刑貳年。
丁○○共同違反不得使大陸地區人民非法進入臺灣地區之規定，
處有期徒刑壹年；減為有期徒刑陸月。緩刑貳年。
    事      實
一、甲○○、乙○○均大陸地區人民非經主管機關許可，不得進
    入臺灣地區，然因甲○○、乙○○與大陸地區女子丙○○（
    待其到案後，另行審結）為同鄉友人，得知丙○○欲來臺工
    作，竟邀同友人丁○○至大陸地區與丙○○辦理假結婚手續
    ，藉此以申請配偶來臺之方式，使丙○○得以非法進入臺灣
    地區。詎丁○○亦明知大陸地區人民非經主管機關許可，不
    得進入臺灣地區，且其丙○○並無結婚真意，竟因貪圖甲○○、乙○○同意給予之新臺幣（下同）12萬元利益，而與甲○○、乙○○共同基於使大陸地區人民非法進入臺灣地區之
    犯意聯絡，及與甲○○、乙○○、丙○○共同基於使公務員
    登載不實公文書之犯意聯絡，於民國94年9 月14日，由甲○○陪同丁○○搭機前往大陸地區，並於94年9 月15日在大陸
    廣西省防城港市與大陸地區女子丙○○虛偽辦理結婚登記而
    取得廣西省防城港市民政局所核發結婚證書，及於同日取得
    廣西省防城港巿公證處所核發公證書後，丁○○隨即返臺，
    並於94年9 月29日由乙○○陪同持上開結婚證明書及公證書
    ，向財團法人海峽交流基金會（下簡稱海基會）辦理驗證，
    取得海基會核發（94）核字第063871號證明。其後，丁○○
    於94年10月12日前往苗栗縣警察局通霄分局通霄派出所，填
    具「大陸地區人民進入臺灣地區保證書」，辦理大陸地區人
    民進入臺灣地區之保證責任，使具有實質審查權限之承辦員
    警核發保證書，再檢具上開結婚公證書、海基會證明書、保
    證書等資料，至內政部入出國及移民署，代丙○○填具大陸
    地區人民入出臺灣地區申請書，向該署申請入境之許可，經
    承辦人員實質審查後，發給通行證許可入境，使丙○○於95
    年2 月19日非法進入臺灣地區。丁○○復於95年2 月22 日
    ，偕同丙○○持上開結婚證書、公證書，前往苗栗縣通霄鎮
    戶政事務所填具結婚登記申請書辦理結婚登記，致使該戶政
    事務所公務員為形式審查後，將丁○○與丙○○結婚之不實
    事項登載於其職務上所製作之公文書即戶籍登記簿電子檔之
    電磁記錄上，並核發戶口名簿、於丁○○之國民身分證配偶
    欄內加註丙○○之姓名，足以生損害於戶政機關對於戶政資
    料管理之正確性。嗣於98年12月7 日，因甲○○、乙○○2
    人在有偵查權之機關尚未發覺其等犯罪之前，主動前往內政
    部入出國及移民署專勤事務第一大隊苗栗縣專勤隊坦承上開
    犯罪事實，而自首接受裁判，因而查悉上情。
二、案經內政部入出國及移民署專勤事務第一大隊苗栗縣專勤隊
    報請臺灣苗栗地方法院檢察署檢察官偵查起訴。
    理      由
一、上揭犯罪事實，業據被告甲○○、乙○○於苗栗縣專勤隊詢
    問時、偵查中及本院審理時；被告丁○○於本院審理時坦承
    不諱，並有結婚登記申請書、戶籍謄本、旅客入出境記錄查
    詢、中華民國入境許可證、大陸地區人民進入臺灣地區保證
    書、結婚證書、結婚公證書、海基會證明書、大陸地區人民
    入出臺灣地區申請書、入出國日期證明書在卷可稽（見偵卷
    23-32 頁、本院卷第14-24 頁），足見被告3 人之自白核與
    事實相符，堪予採信。從而，本案事證明確，被告3 人上開
    犯行均洵堪認定，應依法論科。
二、按行為後法律有變更者，應將行為時之法律與裁判時之法律
    比較適用最有利於行為人之法律；又新舊刑法關於刑之規定
    ，雖同採從輕主義，惟比較時仍應就罪刑有關之共犯、未遂
    犯、連續犯、牽連犯以及累犯加重、自首減輕、暨其他法定
    加減原因、與加減比例等一切情形，綜其全部之結果，而為
    比較，再適用有利於行為人之法律處斷，而不得一部割裂分
    別適用不同之新舊法（最高法院24年上字第4634號、29年上
    字第964 號判例意旨、95年第8 次刑事庭會議決議參照）。
    本件被告行為後，94年2 月2 日修正公布之刑法，業已於95
    年7 月1 日施行（下稱修正後刑法），本件論罪科刑所適用
    之法律有所變更，茲詳述如下：
  (一)刑法第28條原規定：「2 人以上共同『實施』犯罪之行為者
    ，皆為共同正犯。」新法修正為：「2 人以上共同『實行』
    犯罪之行為者，皆為共同正犯。」將舊法之「實施」修正為
    「實行」。原「實施」之概念，包含陰謀、預備、著手及實
    行等階段之行為，修正後僅共同實行犯罪行為始成立共同正
    犯。是新法共同正犯之範圍已有限縮，排除陰謀犯、預備犯
    之共同正犯。新舊法就共同正犯之範圍既因此而有變動，自
    屬犯罪後法律有變更，而非僅屬純文字修正，應有新舊法比
    較適用之問題（最高法院96年度臺上字第934 號判決意旨參
    照）。本案被告不論依修正前、後刑法第28條規定，均成立
    共同正犯，新法並無較有利於被告，依刑法第2 條第1 項前
    段規定，自應適用行為時即修正前之刑法第28條之規定。
  (二)修正後刑法第33條第5 款規定：「罰金：新臺幣1,000 元以
    上，以百元計算之」，修正前之刑法同條款則規定：「罰金
    ：1 元以上」（計算結果為「新臺幣30元」），故依修正後
    之規定，刑法第216 條、第214 條及臺灣地區與大陸地區人
    民關係條例第79條第1 項之法定刑中有關罰金刑之下限已經
    提高。是比較新舊法結果，以修正前之規定較為有利於被告
    。
  (三)刑法第55條後段關於牽連犯之規定業已刪除，是被告行為後
    法律已有變更，而本件被告於舊法時期所犯後述各罪，依新
    法應各別多次論斷之結果（即數罪併罰），其刑度顯較修正
    前應依刑法第55條後段之規定以從1 重之處斷結果為重，經
    比較新舊法結果，應即適用被告行為時之修正前刑法第55條
    牽連犯之規定從一重處斷。
  (四)修正後刑法第62條規定：「對於未發覺之罪自首而受裁判者
    ，得減輕其刑。但有特別規定者，依其規定」，而修正前刑
    法第62條則規定：「對於未發覺之罪自首而受裁判者，減輕
    其刑。但有特別規定者，依其規定」，亦即自首之法律效果
    由修正前之「應」減輕其刑，修正為「得」減輕其刑，自屬
    法律變更，經比較新舊法規定，以修正前之自首規定，較有
    利於被告。
  (五)修正後第41條第1 項有關易科罰金之折算標準，由修正前所
    規定「得以1 元以上3 元以下折算1 日」提高為「以新臺幣
    1,000 元、2,000 元、3,000 元折算1 日」，並刪除「因身
    體、教育、職業或家庭之關係，執行顯有困難者」之條件，
    第2 項增訂「前項規定於數罪併罰，其應執行之刑未逾6 月
    者，亦適用之」；而修正前刑法第41條第1 項之折算標準，
    係以1 元以上3 元以下折算1 日，依修正前罰金罰鍰提高標
    準條例第2 條規定，就其原定數額提高為100 倍折算1 日（
    經折算為新臺幣後，應以新臺幣300 元以上900 元以下折算
    1 日），故關於易科罰金之折算標準，顯以修正前之折算標
    準對被告較有利。
  (六)綜上，本院綜合被告所涉全部罪刑之結果而為比較，依刑法
    第2 條第1 項前段之規定，以修正前刑法第28條、第33條第
    5 款、第55條、第62條等規定對被告較有利，依刑法第2 條
    第1 項前段規定，應適用被告行為時即修正前之上開刑法規
    定處斷。至有關易刑處分部分，依首揭判例、決議意旨，固
    無庸綜合比較一體適用，惟仍應適用有利於被告之規定，定
    其應執行刑及易刑之折算標準。
三、按臺灣地區與大陸地區人民關係條例第79條第1 項處罰違反
    同條例第15條第1 款所定使大陸地區人民非法進入臺灣地區
    罪，凡非經合法手續進入者皆包含之，使大陸地區人民以假
    結婚真入境之脫法方式，進入臺灣地區，即該當此罪，非以
    偷渡者為限，最高法院92年度臺上字第40號判決可資參照。
    是本件被告甲○○、乙○○、丁○○以假結婚之方式，使大
    陸地區人民丙○○非法來臺，核其等所為，均係犯臺灣地區
    與大陸地區人民關係條例第79條第1 項使大陸地區人民非法
    進入臺灣地區罪、刑法第214 條使公務員登載不實文書罪。
    被告甲○○、乙○○與丁○○3 人間，就上開使大陸地區人
    民非法進入臺灣地區罪之犯行，有犯意聯絡與行為分擔；被
    告甲○○、乙○○、丁○○與丙○○就上開使公務員登載不
    實罪之犯行，有犯意聯絡與行為分擔，皆為共同正犯。被告
    甲○○、乙○○、丁○○3 人所犯上開2 罪間，有方法、目
    的之牽連關係，依修正前刑法第55條後段之規定，應從一重
    論以臺灣地區與大陸地區人民關係條例第79條第1 項之罪。
    又被告甲○○、乙○○於犯罪後，在未有偵查犯罪職權之機
    關或公務員發現其犯行前，即主動向內政部入出國及移民署
    專勤事務第一大隊苗栗縣專勤隊坦承犯行，並接受裁判之情
    ，有該內政部入出國及移民署專勤事務第一大隊苗栗縣專勤
    隊刑事案件報告書及調查筆錄在卷可稽，已合於自首之要件
    ，爰依修正前刑法第62條前段規定，減輕其刑。
四、爰審酌被告3 人利用假結婚之方式，使大陸地區人民丙○○
    非法入境臺灣，損及國家之戶政機關、入出境管理局對於戶
    籍管理及入出境人口管制之正確性，所為誠屬不該，惟念其
    等因思慮未周以致犯罪，犯後坦承犯行，已具悔意之犯後態
    度，並兼衡其等素行良好、生活狀況及智識程度等一切情狀
    ，量處如主文所示之刑。又本案被告3 人犯罪後，中華民國
    96年罪犯減刑條例業於96年7 月4 日公布，並於96年7 月16
    日起施行，而被告3 人上開犯罪時點，均係在96年4 月24日
    之前，且所犯之罪核與該條例第2 條第1 項之規定相符，復
    無同條例第3 條限制減刑之除外情事存在，依該條例第2 條
    第1 項第3 款規定，減其上開宣告刑期2 分之1 。末查，被
    告3 人前均未曾因故意犯罪受有期徒刑以上刑之宣告，有臺
    灣高等法院被告前案紀錄表1 份在卷可憑，其等均因一時失
    慮，致罹刑典，被告甲○○、乙○○犯後主動向警方自首，
    顯具有悔意，被告丁○○亦坦承犯行，深表悔意，其等經此
    偵、審程序及刑之宣告後，應知所警惕，信無再犯之虞，本
    院因認所宣告之刑，以暫不執行為適當，均併宣告緩刑2 年
    ，以啟自新（另被告3 人犯罪雖在新法施行前，惟新法施行
    後，緩刑之宣告，應適用修正後刑法之規定，此有最高法院
    95年第8 次刑事庭會議決議可資參照，併此敘明）。
據上論斷，應依刑事訴訟法第273 條之1 第1 項、第299 條第1
項，臺灣地區與大陸地區人民關係條例第79條第1 項，刑法第2
條第1 項前段、第11條前段、第28條（修正前）、第214 條、第
55條後段（修正前）、第62條前段（修正前）、第74條第1 項第
1 款，刑法施行法第1 條之1 ，中華民國96年罪犯減刑條例第2
條第1 項第3 款、第7 條，判決如主文。
本案經檢察官黃俊鳴到庭執行職務。
中    華    民    國    99    年    9     月    14    日
                  刑事第三庭    法  官  林佩儒
以上正本證明與原本無異。
如不服本判決應於收受本判決後10日內向本院提出上訴書狀，並
應敘述具體理由，如未敘述上訴理由者，應於上訴期間屆滿後20
日內補提理由書狀於本院（均須按他造當事人之人數附繕本）「
切勿逕送上級法院」。
                                書記官  陳玲君
中    華    民    國    99    年    9     月    14    日
附錄本判決論罪科刑法條全文
中華民國刑法第214條：
明知為不實之事項，而使公務員登載於職務上所掌之公文書，足
以生損害於公眾或他人者，處3 年以下有期徒刑、拘役或5 百元
以下罰金。
臺灣地區與大陸地區人民關係條例第15條第1款
左列行為不得為之：
一、使大陸地區人民非法進入臺灣地區。
臺灣地區與大陸地區人民關係條例第79條第1 項：
違反第15條第1 款規定者，處1 年以上7 年以下有期徒刑，得併
科新臺幣100萬元以下罰金。

司法院資訊處製作；財團法人民間司法改革基金會備份。
